【裁判字號】    98,簡上,6
【裁判日期】    980610
【裁判案由】    返還遺產
【裁判全文】
臺灣屏東地方法院民事判決               98年度簡上字第6號
上  訴  人  甲○○○○○○○
被上訴人    行政院國軍退除役官兵輔導委員會屏東縣榮民服務
            處(即吳長壽之遺產管理人)
法定代理人  乙○○
訴訟代理人  丙○○
上列當事人間請求返還遺產事件，上訴人對於民國97年11月11日
本院潮州簡易庭97年度潮簡字第552 號第一審判決提起上訴，本
院於民國98年5 月27日言詞辯論終結，判決如下：
    主  文
上訴駁回。
原判決所命給付，減縮為上訴人應給付被上訴人新臺幣陸萬玖仟
肆佰玖拾元。
第二審訴訟費用由上訴人負擔。
    事實及理由
一、被上訴人起訴主張：
(一)、被繼承人吳長壽為在臺退除役官兵，已於民國97年7 月25日
    死亡而無繼承人，被上訴人依法為吳長壽之遺產管理人，但
    上訴人卻於97年7 月1 日至7 月23日自吳長壽所有屏東縣大
    樹鄉九曲堂郵局00000000000000帳號內提領新臺幣（下同）
    11萬4 千元，上開金額除繳納老人養護中心費用4,510 元外
    ，餘款為109,490 元。上訴人雖辯稱其僅於97年7 月1 日下
    午由被繼承人吳長壽同意下領取40,000元作為其修繕其母墳
    墓之費用，其餘均為吳長壽或其他人領取，與其無涉。惟上
    訴人於吳長壽治喪會議及協調會議上均稱所提領之款項係作
    為修墓或吳長壽安養之費用，並無提及其未提領上開款項之
    事實。再者，上訴人亦承認被繼承人吳長壽之存摺及印章均
    為其代管無誤，足認上訴人有提領款項之行為，又上訴人無
    法提出經吳長壽授權提款修墓之證明，難認上訴人有權處分
    上開款項。按上訴人於本院審理中業已歸還40,000元，爰減
    縮請求金額為69,490元，綜上所述，上訴人應負返還之責，
    並聲明：上訴駁回。
二、上訴人則以：吳長壽是伊繼父，且生前都是伊在照顧，伊提
    領的金額都是用在吳長壽身上，伊僅於97年7 月1 日下午經
    被繼承人吳長壽同意領取40,000元，修繕伊父母墳墓之費用
    ，其他於97年7 月1 日之20,000元、97年7 月2 日之20,000
    元、97年7 月14日之15,000元、97年7 月23日之19,000元之
    提領，均非上訴人所提領，此可調閱郵局之提領記錄即可證
    明，原審未調查上開提領記錄，遽認上開金額全係上訴人所
    提領，顯有調查未盡之違法。又被繼承人吳長壽係於97年7
    月15日入院進行手術，上開97年7 月1 日之20,000元、97年
    7 月2 日之20,000元應係吳長壽親自領取，而非上訴人所領
    取，至於97年7 月14之15,000元、97年7 月23日之19,000元
    ，亦非上訴人所領取，此可調閱被繼承人吳長壽於屏東寶建
    醫院之入出院記錄可稽。並聲明：(1)原判決廢棄。(2)被上訴
    人一審之訴駁回。
三、兩造不爭執事項：上訴人於97年7 月1 日下午自吳長壽之郵
    局戶口提領40,000元，作為修繕其亡父母之墳墓，且已於本
    院98年4 月14日言詞辯論期日當庭給付被上訴人40,000元，
    經被上訴人收受點收無訛。
四、兩造爭執事項：上訴人是否有提領吳長壽郵局帳戶中之69,4
    90元，而負有返還之義務？
(一)、被上訴人就其主張之事實，業據其提出與其所述相符之吳長
    壽死亡證明書、遺物清點冊、治喪會議紀錄、郵政存簿儲金
    簿影本、遺款協商記錄等件為證（原審卷第5 頁、第8 至10
    頁、第12頁），被告則以前揭詞置辯。經查，屏東縣榮民服
    務處97年8 月6 日吳長壽先生遺款協商記錄結論二中載明：
    「林女士同意於0808日（五）告知本處是否能將＄114,00 0
    交還本處，如不能交還款項，本處將本案移送法院審理」等
    語，此有上開協商記錄在卷可稽（見原審卷第12頁），上訴
    人既於參加人員及上述結論處簽名，顯認上訴人對於協商之
    內容有一定之認識，而上訴人與被上訴人就吳長壽遺款為協
    商時，曾表示同意於一定期限內告知是否返還114, 000元，
    且復表示款項是用於修繕墳墓，而非主張未有提領之行為，
    依常情而言，若未有提領之行為當下即可表示無返還之義務
    ，何需於一定期限後再為表示是否返還，足信其未有提領之
    說詞難謂實在。
(二)、再者，上訴人雖主張其提領金額均用在吳長壽身上云云，並
    向被上訴人提出修繕其父許有明、母林貴娘合葬墳墓之費用
    ，以核銷自吳長壽郵局帳號內提領109,490 元之金額一情，
    然上開許有明、林貴娘合葬墳墓之修繕於97年4 月即已完工
    ，有卷附照片2 張為證（原審卷11頁），而被上訴人則於97
    年7 月間提領109,490 元，顯然並非支付上開合葬墳墓之修
    繕費用。又上開合葬墳墓墓碑所載附葬之祖先及立碑撰文之
    孝男、孝女，並無書立吳長壽奉祀字樣，顯然上開許有明、
    林貴娘合葬墳墓之修繕純係基於該2 人之親生子女所為，與
    吳長壽無涉，自難認定上訴人修繕上開合葬墳墓之費用有經
    吳長壽同意給付。
(二)、上訴人已於本院98年4 月14日言詞辯論期日當庭給付被上訴
    人40,000元，且經被上訴人收受點收無訛（本院卷第32頁）
    ，被上訴人即於本院98年5 月27日言詞辯論期日減縮其訴之
    聲明為69,490元（本院卷第44頁），被上訴人既為吳長壽之
    遺產管理人，基於為保存遺產之必要處置，被上訴人請求上
    訴人應給付69,490元為有理由，而上訴人業如前述，未能舉
    證證明其所抗辯之事由，原審因而為上訴人敗訴之判決，經
    核尚無不合。上訴意旨指摘原判決不當，求予廢棄改判，非
    有理由，應予駁回。
五、據上論結，本件上訴為無理由，依民事訴訟法第436 條之1
    第3 項、第449 條第1 項、第78條，判決如主文。
中    華    民    國    98    年    6     月    10    日
                  民事第二庭    審判長法  官  張世賢
                                      法  官  羅森德
                                      法  官  吳思怡
正本係照原本作成。
不得上訴。
中    華    民    國    98    年    6     月    10    日
                                      書記官  陳勃諺


司法院資訊處製作；財團法人民間司法改革基金會備份。
